ACORDAO-COMPLETO-2557298

ACÓRDÃO 7350/2022 ATA 36/2022 - PRIMEIRA CÂMARA

VISTOS, relatados e discutidos estes autos de processo de aposentadoria de ex-servidores do Ministério da Saúde,
ACORDAM os Ministros do Tribunal de Contas da União, reunidos em sessão da Primeira Câmara, diante das razões expostas pelo relator e com fundamento na Constituição Federal, art. 71, III e IX, na Lei 8.443/1992, arts. 1º V, e 39, II, e no Regimento Interno do Tribunal, art. 260, § 6º, em:
9.1. considerar ineptos os atos de concessão representados pelos formulários e-Pessoal 118671/2019 e 51939/2019, relativos aos srs. Paulo Cézar Rossi Barbosa e Elizabeth de Castro Ferreira;
9.2. determinar ao Ministério da Saúde que adote as seguintes providências, no prazo de trinta dias:
9.2.1. cadastre novos atos de alteração, os quais devem apontar corretamente:
9.2.1.1. a proporcionalidade dos proventos;
9.2.1.2. o valor da média apurado, que deve refletir a situação do servidor na véspera de sua aposentadoria, ainda que os efeitos financeiros sejam posteriores;
9.2.1.3. a vigência do ato de alteração;
9.2.2. encaminhe a esta Corte, memória de cálculo dos proventos dos servidores, inclusive por meio de planilha eletrônica;
9.3. recomendar à Secretaria-Geral de Controle Externo, em conjunto com a Sefip, que estude a viabilidade de se criar no sistema e-Pessoal um módulo onde possam ser incluídas as informações que permitam a esta Corte examinar o cálculo dos proventos dos inativos, quando apurados com base na média das remunerações contributivas, bem assim do benefício especial de que cuida a Lei 12.618/2012 e alterações posteriores.

Pessoal. Alteração de fundamento legal de aposentadoria. Cálculo dos proventos.

Primeira Câmara

Ministério da Saúde.

3. Interessados/Responsáveis:
3.1. Interessados: Elizabeth de Castro Ferreira (XXX.770.307-XX); Paulo Cézar Rossi Barbosa (XXX.563.117-XX).

13.1. Ministros presentes: Jorge Oliveira (na Presidência) e Benjamin Zymler (Relator).
13.2. Ministro-Substituto convocado: Marcos Bemquerer Costa.
13.3. Ministros-Substitutos presentes: Augusto Sherman Cavalcanti e Weder de Oliveira.

BENJAMIN ZYMLER

Adoto como relatório o parecer da lavra do Procurador Rodrigo Medeiros de Lima:
	"Trata-se da análise dos atos de alteração das aposentadorias de Elizabeth de Castro Ferreira (peça 3) e Paulo Cezar Rossi Barbosa (peça 4) , emitidos pelo Núcleo Estadual do Ministério da Saúde no Rio de Janeiro
2.	Após aplicação das críticas automáticas a Sefip propôs a legalidade e registro dos atos (peças 6-7) .
3.	De início, registra-se que os atos iniciais das concessões não foram disponibilizados para apreciação do TCU (peça 8, p. 1-8) .
4.	Considerando os fundamentos legais informados nos atos de alteração em apreço, o cálculo dos proventos é pela média das remunerações. Portanto, os proventos devem corresponder à média aritmética simples das maiores remunerações utilizadas como base para as contribuições dos ex-servidores aos regimes de previdência a que estiveram vinculados, correspondentes a 80% (oitenta por cento) de todo o período contributivo desde a competência julho de 1994 ou desde a do início da contribuição, se posterior àquela competência, nos termos do art. 1º da Lei nº 10.887/2004.
5.	Todavia, comparando-se as informações constantes dos atos relativas aos tempos de contribuição, às médias das remunerações e os valores dos proventos pagos, não é possível confirmar a correção dos cálculos dos benefícios das aposentadorias.
6.	No caso da aposentadoria da Sra. Elizabeth de Castro Ferreira (peça 3) , comparando-se o contracheque do mês 4/2019 (mês do cadastramento do ato de alteração em exame no e-Pessoal - 30/4/2019) e o mês anterior (3/2019) , observa-se grande diferença a maior nos proventos pagos (peça 8, p. 9-10) .
7.	Quanto ao ato de Paulo Cezar Rossi Barbosa (peça 4) , observa-se no ato inicial cadastrado no Sisac, não disponibilizado para apreciação do TCU, que havia pagamento de parcela de decisão judicial (peça 8, p. 5-8) . 
8.	Em razão do exposto, este representante do Ministério Público de Contas da União opina pela realização de diligência para que a unidade jurisdicionada envie ao Tribunal as memórias de cálculo das médias das remunerações de contribuição, informe as rubricas que compuseram os cálculos das médias, bem assim, cópias dos mapas de tempo de contribuição dos interessados, a fim de verificar a adequação dos cálculos dos proventos à legislação de regência e ao disposto no Acórdão 1176/2015-TCU-Plenário, o qual fixou critérios e procedimentos para o cálculo dos proventos de aposentadoria pela média das maiores remunerações."
É o relatório.

não há.

Procurador Rodrigo Medeiros de Lima.

PESSOAL. APOSENTADORIA. ALTERAÇÃO. CÁLCULO DOS PROVENTOS. LEI 10.887/2004. INÉPCIA DOS ATOS. DETERMINAÇÕES.

APOSENTADORIA (APOS)

Secretaria de Fiscalização de Integridade de Atos e Pagamentos de Pessoal e de Benefícios Sociais (Sefip).

Cuidam os autos de processo de aposentadoria dos ex-servidores do Ministério da Saúde Elizabeth de Castro Ferreira (médica) e Paulo Cezar Rossi Barbosa (analista de sistemas) .
2. Ambos aposentaram com proventos calculados com base no art. 1º da Lei 10.887/2004. Ela, na modalidade de aposentadoria voluntária por idade e ele, voluntária por tempo de contribuição.
3. Examina-se, nesta oportunidade, atos de alteração, com vigência retroativa a data da concessão inicial: 31/10/2013 (ato de interesse da sra. Elizabeth de Castro Ferreira)  e 31/7/2017 (ato de interesse do sr. Paulo Cezar Rossi Barbosa) .
4. Constam da base Sisac atos iniciais de aposentadoria desses servidores que, aparentemente, não foram examinados e nem encaminhados a este Tribunal.
5. No caso da sra. Elizabeth de Castro Ferreira, o ato de concessão inicial estava fundamentado no art. 6º da Emenda Constitucional 41/2003. Ou seja, tratava-se de aposentadoria voluntária por tempo de contribuição.
6. Contudo, o ato ora em exame deixou de computar 4 anos, 3 meses e 27 dias, decorrentes de mandado de injunção e não se sabe exatamente o motivo. Nesse ponto, é de mencionar que a interessada ingressou no cargo em 15/5/1986.
7. Desse modo, a alteração de fundamento legal de aposentadoria para a sra. Elizabeth de Castro Ferreira resultou em pagamento de proventos na proporcionalidade de 1/1 (integral) para, supostamente, 10.092/10.950. Mas, ainda assim, o MPTCU observou que houve um grande incremento nos proventos a partir do mês do cadastramento do novo ato, que ocorreu mais de 6 anos após o cadastramento inicial.
8. Até março de 2019, a interessada recebia, como proventos integrais, o montante de R$ 6.829,00, sendo R$ 3.773,74 de provento básico, R$ 452,84 de anuênio e R$ 2.602,42 de GDM.
9. Com a alteração, o valor pago, a título de proventos proporcionais, subiu para R$ 8.740,15.
10. No que concerne ao tempo insalubre, independentemente do que teria motivado a exclusão dos mais de 4 anos averbados em tese com base em mandado de injunção, o exame do tempo de serviço da servidora revela que, sob o regime celetista, faria jus, no máximo, a cerca de 336 dias (20% dos 1.682 dias laborados desde seu ingresso, em 16/5/1986, e a véspera da publicação da Lei 8.112/1990, em 11/12/1990) .
11. Nesse ponto, o mapa constante do formulário e-Pessoal informa os seguintes tempos de atividade especial:
de 15/5/1986 a 31/12/1988: 192 dias;
de 1º/5/1988 a 11/12/1990: 118 dias;
total 310 dias.
12. Consta do formulário encaminhado que a proporcionalidade seria 10.092/10.950 ao passo que, no Siape, consta 10.342/10.950. E, a despeito da proporcionalidade mencionada no formulário, é informado que o numerador, ou o tempo computado para a aposentadoria, seria equivalente a 27 anos. Aqui há um evidente equívoco, pois, a prevalecer essa última informação, a proporcionalidade deveria ser 9.855/10.950, observada a regra do art. 101 da Lei 8.112/1990 quanto ao cômputo do tempo de serviço.  
13. E, uma vez que a alteração retroage até a data da aposentadoria, o órgão de origem deveria ter colocado no formulário o valor da média apurado para aquela data. 
14. Dessarte, proponho que o ato em exame seja considerado inepto, pois, além de inconsistente, não fornece os dados suficientes para que se conclua por sua legalidade ou não. 
15. Já o sr. Paulo Cezar Rossi Barbosa inativou-se em 31/7/2017 e de seus proventos, calculados com base na última remuneração (art. 3º da EC 47/2005) , constava parcela judicial de R$ 1.603,90.
16. O interessado recebia, até agosto de 2019, proventos totais de R$ 12.053,72, aí incluída a vantagem judicial mencionada. A partir de setembro seguinte, esse valor foi majorado para R$ 12.583,04.
17. A presente alteração teve vigência em 15/8/2019. Mas, ainda assim, o cálculo do benefício deveria retroagir à véspera da data da inativação, para ser posteriormente atualizado. Isso porque o tempo de aposentadoria não pode, obviamente, ser computado par ao cálculo da média dos novos proventos. Ademais, é necessário verificar a compatibilidade dos valores do novo benefício com a última remuneração da atividade, motivo pelo qual devem ser cotejados sob o mesmo nível de preços. 
18. Digo compatibilidade porque, da forma como as informações são encaminhadas a este Tribunal, não é possível aferir a exatidão dos cálculos efetuados pela origem, o que revela uma oportunidade de melhoria na atual sistemática, motivo pelo qual proporei recomendação às unidades envolvidas. Essa melhoria permitiria, inclusive, que esta Corte pudesse examinar a correção do benefício especial de que cuida a Lei 12.618/2012 e alterações posteriores.
19. Assim sendo, com as vênias de estilo por dissentir dos pareceres, proponho que as presentes concessões sejam consideradas ineptas, sem prejuízo de se fazer a determinação sugerida pelo MPTCU.
Diante do exposto, VOTO por que o Tribunal adote a deliberação que ora submeto a este colegiado.
TCU, Sala das Sessões, em 11 de outubro de 2022.
BENJAMIN ZYMLER 
Relator